ACORDAO-COMPLETO-2510740

ACÓRDÃO 2154/2021 ATA 36/2021 - PLENÁRIO

VISTOS, relatados e discutidos estes autos de fiscalização realizada pela Secretaria de Fiscalização de Infraestrutura Urbana (SeinfraUrbana) , no âmbito do Fiscobras 2021, com o objetivo de atuar preventivamente na análise do projeto de implantação dos investimentos realizados pela Companhia Brasileira de Trens Urbanos (CBTU) por meio da Superintendência de Trens Urbanos de Natal/STU-NAT, na região metropolitana de Natal - Linha Branca Trechos 1, 2 e 3 e Linha Roxa Trecho 1; 
ACORDAM os Ministros do Tribunal de Contas da União, reunidos em sessão plenária, ante as razões expostas pelo e com fundamento no art. 18, § 1º, da Resolução-TCU 280, de 15/6/2016, em: 
9.1. referendar a reclassificação de irregularidades adotada pelo relator por meio do despacho autuado como peça 126 destes autos e transcrito no Relatório que precede esta deliberação;
9.2. restituir os autos à SeinfraUrbana para que dê continuidade à instrução do feito.

Fiscalização realizada pela Secretaria de Fiscalização de Infraestrutura Urbana (SeinfraUrbana), no âmbito do Fiscobras 2021, com o objetivo de atuar preventivamente na análise do projeto de implantação dos investimentos realizados pela Companhia Brasileira de Trens Urbanos (CBTU) por meio da Superintendência de Trens Urbanos de Natal/STU-NAT, na região metropolitana de Natal - Linha Branca Trechos 1, 2 e 3 e Linha Roxa Trecho 1.

Ministério do Desenvolvimento Regional (MDR) e Companhia Brasileira de Trens Urbanos (CBTU).

3. Interessados/Responsáveis: não há.

13.1. Ministros presentes: Ana Arraes (Presidente), Walton Alencar Rodrigues, Benjamin Zymler, Augusto Nardes, Aroldo Cedraz (Relator), Raimundo Carreiro, Bruno Dantas, Vital do Rêgo e Jorge Oliveira.
13.2. Ministros-Substitutos presentes: Augusto Sherman Cavalcanti, Marcos Bemquerer Costa e André Luís de Carvalho.

AROLDO CEDRAZ

Inicio este Relatório transcrevendo, com alguns ajustes de forma e fundamentado no inciso I do § 3º do art. 1º da Lei 8.443, de 16/7/1992, parte da instrução elaborada no âmbito da Secretaria de Fiscalização de Infraestrutura Urbana (SeinfraUrbana) e autuada como peça 123:
"INTRODUÇÃO
1. Trata-se de fiscalização, no âmbito do Fiscobras 2021, realizada pela Secretaria de Fiscalização de Infraestrutura Urbana (SeinfraUrbana) , com o objetivo de atuar preventivamente na análise do projeto de implantação dos investimentos realizados pela Companhia Brasileira de Trens Urbanos por meio da Superintendência de Trens Urbanos de Natal/STU-NAT, na região metropolitana de Natal - Linha Branca Trechos 1, 2 e 3 e Linha Roxa Trecho 1.
2. O relatório de auditoria (peça 104) consignou quatro achados, todos classificados provisoriamente como proposta de Irregularidade Grave com Recomendação de Paralisação (pIGP) , a saber: (i) estudos de viabilidade técnica, econômico-financeira desfavoráveis e com parâmetros econômicos inadequados; (ii) obra licitada sem Licença Ambiental prévia; (iii) julgamento irregular de recursos interpostos durante a licitação; e (iv) dotação orçamentária insuficiente para a contratação dos empreendimentos.
3. Anuindo às conclusões do relatório, a titular da SeinfraUrbana emitiu Despacho (peça 106) , visando colher a imediata manifestação preliminar dos gestores no prazo improrrogável de 15 dias, nos termos do art. 138, § 9º, da Lei 14.116/2020 (LDO 2021) e art. 14, § 1º, da Resolução TCU 280/2016. Os autos foram encaminhados à Seproc para que fossem efetuadas as devidas comunicações, no sentido de coletar a manifestação preliminar quanto aos achados III.1, III.2, III.3 e III.4 do relatório, classificados como pIGP, da Companhia Brasileira de Trens Urbanos (CBTU) e do Ministério do Desenvolvimento Regional (MDR) .
4. A Seproc expediu os ofícios 36862/2021 e 36865/2021 (peças 107 e 109, respectivamente) , via Plataforma Conecta-TCU. Os órgãos deram ciência das comunicações (peças 108 e 110) , na mesma plataforma de comunicação.
5. Em resposta a esses ofícios, os órgãos mencionados encaminharam manifestação acompanhada de documentação, da seguinte forma: CBTU (peças 111 e 122) e MDR (peças 112/121) . Sobre essas manifestações é que nos posicionaremos, de forma expedita, no sentido de formularmos proposta definitiva de classificação dos achados da auditoria.
EXAME TÉCNICO
Síntese dos argumentos da CBTU
6. III.1. Estudos de viabilidade técnica, econômico-financeira desfavoráveis e com parâmetros econômicos inadequados.
7. Inicialmente a CBTU esclarece que os Estudos de Viabilidade Técnica, Econômica e Ambiental (EVTEAs) já teriam sido objeto de análise do Tribunal de Contas da União, em 14/9/2020, momento em que o Ministro Relator Aroldo Cedraz revogou medida cautelar anteriormente imposta, por ocasião de agravo interposto pela CBTU, constatando que 'os municípios da região metropolitana de Natal/RN possuem planos de mobilidade aprovados, bem como há documento técnico produzido pela CBTU (peça 72) que relaciona a aderência dos investimentos propostos ao referido instrumento de planejamento urbano. Além desses, foram protocolados os estudos de viabilidade técnica e econômico-financeiras das linhas roxa e branca (peças 84-87) do sistema metroviário potiguar que podem ter sido utilizados para subsidiar a decisão das instâncias executivas e decisórias da CBTU a realizarem os investimentos ora questionados. Assim, a existência dos planos de mobilidade dos municípios, do documento técnico produzido pela CBTU e dos estudos de viabilidade entendo que restou afastado o requisito da fumaça do bom direito presente na cautelar ora combatida.' 
8. Entendeu a Companhia que consoante a decisão citada (Acórdão 3236/2020-TCU-Plenário) , depreende-se saneada a questão de eventual ausência de EVTEAs, devidamente apreciada em sede da decisão em comento, inclusive tornando precluso tal questionamento, uma vez que tal decisão permitiu o prosseguimento dos trâmites licitatórios, observando presentes o EVTEA e documentos técnicos pertinentes, requisito imprescindível para sua continuidade.
9. Esclarece a CBTU, na peça 111, que a Nota Técnica nº 12/2020/CGGE/DEMOB/SMDRU-MDR da Coordenação-Geral de Gestão de Empreendimentos, do Ministério do Desenvolvimento Regional, de 28/09/2020, e a Resolução CPPI nº 143, de 13/11/2020, que autorizaram a CBTU a promover os investimentos das Linhas Branca e Roxa na região metropolitana de Natal, destacando a relevância dos investimentos de expansão já demonstrava a viabilidade do projeto e a aprovação dos Estudos de Viabilidade Técnica, Econômica e Ambiental, conforme pode-se verificar abaixo:
LINHA BRANCA TRECHO I (...) 3.16. Após a análise do referido estudo, temos que o projeto é relevante à cidade de Parnamirim-RN, pois proporciona o desenvolvimento econômico da região, gerando empregos e acesso às infraestruturas de saúde especializadas e de educação, uma vez que proporcionará um aumento na demanda previsto pela CBTU Natal de até 1.920 passageiros/dia e consequente aumento na arrecadação desta unidade. 3.17. Com estes predicados o projeto é relevante à sociedade e à melhora da mobilidade urbana na região. 
LINHA BRANCA TRECHO II E III 3.21. Da mesma forma o projeto é relevante ao município de São José de Mipibu e também ao município de Nísia Floresta, pois proporciona o desenvolvimento econômico da região, gerando empregos e acesso as infraestruturas de saúde especializadas e de educação, uma vez que proporcionará um aumento na demanda previsto pela CBTU Natal de até 4.800 passageiros/dia e consequente aumento na arrecadação desta unidade. 
LINHA ROXA TRECHO I 3.24. Quanto à relevância, o mesmo se mostra muito importante ao município de São Gonçalo do Amarante, pois proporciona o desenvolvimento econômico da região, gerando empregos e acesso às infraestruturas de saúde especializadas e de educação, uma vez que proporcionará um aumento na demanda previsto pela CBTU Natal de até 1.934 passageiros/dia e consequente aumento na arrecadação desta unidade.
10. Reitera, ainda, que os ganhos gerados seriam expressos em qualidade de vida da população, desenvolvimento social e, consequentemente, desenvolvimento da cidade que passa a receber polos potenciais de comércios e serviços ao redor das estações ferroviárias mais carregadas.
11. Destaca que as prefeituras de Nísia Floresta, São José de Mipibu e São Gonçalo do Amarante se comprometeram a realizar a integração dos sistemas de transporte dos municípios aos sistemas de trens, o que resultaria em acréscimo de passageiros pagantes e consequentemente melhores resultados financeiros.
12. Ainda em relação à viabilidade financeira dos empreendimentos, especificamente sobre despesas operacionais (OPEX) , no cenário dos 3 empreendimentos, destaca a CBTU que um bom indicador para a análise de viabilidade do empreendimento em questão é o custo por passageiro (R$/pax) . E este, para os 3 cenários propostos, aponta diminuição do déficit do sistema de forma global. 
13. Para o custo por passageiro dos novos usuários, estimados no Cenário Padrão de cada empreendimento, observa-se um fluxo de caixa positivo em relação ao incremento do custo operacional, e, portanto, sendo um valor de custo abaixo de R$ 2,00 por passageiro, abaixo do valor tarifário da CBTU. 
14. Exara, a partir desta análise, que há contribuição direta dos novos empreendimentos na redução dos subsídios à Companhia e na busca de tornar a CBTU mais atrativa para potenciais privatizações de suas unidades, ou seja, não comprometeria o processo de desestatização. 
15. Sobre a taxa de cobertura, asseverou que as implantações dos projetos propostos aumentariam de 7,6% (receita/custo) para 23,5%, após a Linha Branca Trecho I; para 30%, após Linha Branca Trechos II e III; e para 37,5%, após a conclusão dos três projetos, ou seja, a taxa de cobertura do sistema aumentará em aproximadamente cinco vezes.
16. Ressalta, ainda, que os cálculos realizados à época levaram em consideração a tarifa anterior, no valor de R$ 2,00, sendo o valor atual de R$ 2,50, observando-se que a taxa de cobertura (percentual dos custos operacionais cobertos pela arrecadação de tarifas) antes calculada já se encontra desatualizada, evidenciando-se um incremento de fluxo de caixa, o que torna os empreendimentos mais positivos.
17. Sobre o andamento atual da obra, os avanços físicos relativos à obra civil, excluindo a aquisição de trilhos, apresentam serviços de terraplenagem em aproximadamente 18 km de via permanente, o que representa um percentual de 76,92% em relação a extensão total da obra da Linha Branca, Trechos I, II e III. A estação Boa Esperança já teve sua fundação e a laje do piso da plataforma concluídas e está em fase de levantamento de pilares e paredes. Ademais, até o presente momento, foi adquirido todo o quantitativo de trilhos (3,4 km de via) para o Contrato nº 11/2020 e parte para o Contrato nº 12/2020. Sobre o avanço financeiro das obras, registra-se um total de R$ 11.806.788,14 medidos e pagos, em relação a soma dos contratos nº 11/2020 e nº 12/2020, Linha Branca Fase I, II e III respectivamente, e CTR 07/2021, Linha Roxa, representando 16,15%, do total. Os referidos serviços são acompanhados de relatório fotográfico (Peça 111, fl. 16 a 22) .
Análise
18. Não assiste razão à CBTU de que o aspecto da viabilidade econômica financeira já teria se esgotado quando o Ministro Relator Aroldo Cedraz revogou medida cautelar anteriormente imposta, em processo de Representação, por ocasião de agravo interposto pela CBTU. Naquele momento, o que se foi questionado cautelarmente foi tão somente a existência ou não de algum estudo de viabilidade do empreendimento proposto, bem como aderência aos planos de mobilidade dos municípios afetos a intervenção.
19. No presente trabalho, os referidos estudos foram efetivamente analisados, e diante da desatualização da documentação apresentada, chegou-se a constatação de que os investimentos trariam prejuízos a União, motivo pelo qual o achado foi classificado como proposta de irregularidade grave com recomendação de paralização (pIGP) .
20. Entretanto, por meio de documentação complementar, não disponibilizada à equipe de auditoria à época da execução dos trabalhos da auditoria, a CBTU reitera seu interesse e compromisso em melhorar os indicadores de eficiência dos sistemas de transportes sobre trilhos na região metropolitana de Natal e traz novos cálculos, baseados em evidências, os quais direcionam para uma melhora da situação financeira da empresa a partir dos novos investimentos propostos, bem como adequação das tarifas (peças 116 e 117) .
21. Por fim, ao apresentar a execução física e financeira dos contratos referentes às obras de implantação das linhas, ficou assente que, nesta fase de execução, a paralisação dos investimentos poderia ocasionar prejuízos maiores do que permitir sua continuidade.
22. Contudo, não se pode afirmar que a irregularidade deixa de ser grave, pois o sistema STU/Natal continuará a ser deficitário, mesmo com o investimento ora sendo feito. De fato, a viabilidade financeira do investimento está intrinsicamente dependente de ações do governo estadual e dos diversos municípios afetos, os quais deverão promover a integração dos modais e realocar linhas de ônibus. Assim, embora saiba-se quais seriam as medidas requeridas para melhor viabilizar os sistemas de trem, tal providencia jamais foi tomada, nem mesmo em relação aos ônibus da capital potiguar, sendo grande o risco de a integração tarifária não ser viabilizada.
23. Desta forma, propõe-se classificar o achado como Irregularidade Grave com recomendação de Continuidade (IGC) , conforme inciso VI, do § 1º, do art. 138 da Lei 14.116, de 31 de dezembro de 2020 (LDO 2021) .
III.2. Obra licitada sem Licença Ambiental prévia 
24. A CBTU argumenta que, em 23/07/2021, foi emitida a Licença Simplificada de Instalação e Operação (peça 119, fls. 4/7) , portanto, antes do início das obras da linha roxa, o que só ocorreu mais de trinta dias após a assinatura da Ordem de Serviço, em 16/7/2021. Assim, considera que todas as licenças ambientais necessárias para o empreendimento da Linha Roxa foram devidamente emitidas, e, considerando ainda, que se trata de situação análoga à ocorrida nas Licitações Eletrônicas da Linha Branca, infere que restaram sanadas as falhas apresentadas no item III.2 do Relatório de Auditoria. 
25. Salienta que não haveria risco de paralisação das obras por falta de licença ambiental, tendo em vista que, atualmente, tanto a Linha Branca quanto a Linha Roxa encontram-se devidamente licenciadas. Assim, solicita a reclassificação da irregularidade apontada neste item como de natureza grave, uma vez que, após o saneamento realizado, elas deixaram de se enquadrar no disposto no art. 138, § 1º, inciso IV, da Lei 14.116/2020 (LDO/2021) .
Análise:
26. Uma vez que a referida licença de instalação fora emitida antes do início efetivo da obra, a irregularidade da licitação sem licenciamento prévio deixou de ser grave. Desta maneira, propõe-se classificar o achado como Falhas e Impropriedade (F/I) .
III.3. Julgamento irregular de recursos interpostos durante a licitação
27. Inicialmente, a CBTU ressalta, que, em síntese, os procedimentos licitatórios transcorrem da seguinte forma:
1. No dia marcado para a abertura das propostas, o sistema é aberto para conferência das propostas iniciais, com as quais os licitantes dão início aos lances, momento em que o Presidente da Comissão Especial de Licitação - CEL - verifica se há algum preço manifestamente inexequível, podendo excluir tal lance para que a etapa competitiva não seja comprometida; 
2. Após tal conferência, dá-se início à fase de disputa, na qual todos os licitantes passam a ofertar lances para se atingir a melhor proposta. Até esta fase as informações transcorrem em sigilo, tanto o valor estimado da contratação, quanto os fornecedores que estão participando, de forma a não haver qualquer meio de identificação dos licitantes; 
3. Encerrada a fase competitiva, o sistema disponibiliza, em ordem crescente, os licitantes com os melhores lances, sendo firmada a classificação do certame; 
4. A partir deste momento, o Presidente da CEL entra em contato com a licitante que apresentou o melhor lance para dar início à fase de negociação. 
5. Após negociação via 'chat', o Presidente da CEL solicita envio proposta ajustada ao novo preço e documentos de habilitação. Tais documentos são encaminhados à área demandante, para que atestem a adequação ou não ao previsto no Projeto Básico e planilhas de orçamento base; 
6. De posse do 'de acordo' da área demandante, o Presidente da CEL procede à aceitação da proposta e, posteriormente, à habilitação, abrindo-se prazo para registro de intenção de recurso. Caso haja intenção de recurso por parte de algum fornecedor, é aberto - no sistema - prazo para apresentação de razões, contrarrazões e decisão; 
7. Quando o recurso é julgado improcedente, dá-se a adjudicação e homologação. Quando o recurso é julgado procedente ou parcialmente procedente e tal procedência recai, especialmente, sobre critérios de habilitação, retorna-se à fase de julgamento de proposta, convocando-se a segunda colocada para que tenha início toda etapa de aceitação e habilitação, abrindo-se, novamente, prazo para intenção de recurso das fases de julgamento ou habilitação. Cumpre ressaltar que o sistema 'Comprasnet' é ativado passo a passo, ou seja, por exemplo, se está na fase de julgamento de proposta, não há possibilidade de ser realizada a habilitação antes de encerrada a fase precedente, bem como não há possibilidade de adjudicação na pendência de recurso. Ou seja, os campos operacionais do sistema são ativados fase a fase, sendo inativados após seu esgotamento ou mantendo a inativação caso ainda esteja pendente da fase anterior.
28. Além disso, em análise ao descrito no Relatório, com vistas a ilidir as controvérsias que possam ter surgido a despeito da regularidade do certame, operado via sistema 'Comprasnet', traz ponto a ponto os seguintes esclarecimentos:
III.3.1. Da Pendência de Recurso no certame
29. Esclarece que o ponto do relatório que supunha que a licitação ainda estava pendente de julgamento de recurso não merece prosperar, pois, na realidade, já haviam sido julgados os recursos interpostos na sessão e o 'recurso hierárquico' juntado administrativamente. esclarece, também, esclarecido que o licitante ingressou com intenção de recurso, mas jamais protocolou as razões recursais.
III.3.2. Da desclassificação da licitante MPE Engenharia e Serviços S/A
30. Esclarece que nos dias em que a licitação foi retomada o sistema Comprasnet estava apresentando 'erros', conforme consta no próprio 'chat', tendo a Presidente da CEL operado o sistema para inabilitação da licitante MPE ENGENHARIA E SERVIÇOS S/A no dia do retorno da abertura da sessão 17/02/2021, mas tendo sido publicado no sistema a inabilitação apenas no dia 18/02/2021 (peça 111, fl.35) . 
31. Ressalta que o fato de o sistema ter comunicado a inabilitação da referida licitante apenas um dia após o retorno da sessão, devido a algum erro ocorrido nos dias em operação, não trouxe qualquer prejuízo, posto que, conforme a regular continuidade do certame, os prazos para intenção e registro de recursos transcorreram posteriormente ao ocorrido, tratando-se apenas de operacionalidade do sistema.
III.3.3. Da negociação em ambiente eletrônico
32. Esclarece que o licitante que apresentou melhor proposta foi convocado via 'chat' para início da etapa de negociação, momento em que foi questionado se o serviço não poderia ser prestado por R$14.700.000,00 (quatorze milhões e setecentos mil reais) . O licitante, por sua vez, informou que o valor de sua proposta era de R$14.800.000,00 (quatorze milhões e oitocentos mil reais) . A Presidente da CEL ainda insistiu na negociação, questionado quanto a possibilidade de desconto maior no preço informado pela licitante (peça 111, fls. 35) . 
33. Argumenta que o fato da licitante VIPETRO CONSTRUÇÕES E MONTAGENS INDUSTRIAIS ter consignado o mesmo valor constante em sua peça recursal não inviabiliza a aceitação de sua proposta, uma vez que, frise-se, se a licitante tivesse informado o valor igual ao da MPE, a Presidente da Comissão de Licitação teria que aceitá-lo, considerando que não há legislação que obrigue a aceitação de proposta com preço inferior ao aceitado anteriormente por licitante desclassificada. 
34. Assevera, que no caso em análise, ainda houve economia de quase R$23.000,00 para a Administração. Por fim, registra que não se pode arguir que a Presidente da CEL aceitou lance em sede de recurso, bem como que não pode ser arguido que não houve negociação em ambiente eletrônico, sendo cristalino que o aceite da proposta, após negociação via 'chat' foi legítima e completamente coadunada com a mais estrita legalidade.
II.3.4. Da declaração de inidoneidade 
35. Acrescentou ainda que o Tribunal de Contas da União - TCU, no Acórdão 1246/2020-TCU-Plenário, declarou a inidoneidade da MPE ENGENHARIA E SERVIÇOS, o que foi verificado posteriormente pela CEL.
Análise:
36. No que se referiu ao julgamento irregular de recursos durante a licitação, que ensejaria a possibilidade da anulação do certame ou de eventual contratação decorrente, na via administrativa ou na judiciária, foram prestados esclarecimentos dos procedimentos realizados, sem contudo ainda merecer apreciação de mérito; restando caracterizada justificação para desclassificação da gravidade do achado.
37. Ademais, informa-se ter se expirado o prazo para interposição de Mandado de Segurança, sem ter sido ajuizada qualquer ação ordinária em face das decisões tomadas pela CBTU durante o certame em tela, o que demonstra que a licitante desclassificada não restou irresignada. Por fim, consoante exposto acima, propõe-se classificar o achado como Falhas e Impropriedade (F/I) .
III.4. Dotação orçamentária insuficiente para a contratação dos empreendimentos
38. A CBTU traz documentação comprobatória de que todos os valores até agora empenhados (no montante de 51 milhões de reais, de um valor total dos contratos de R$ 73.123.225,05) já se encontram devidamente vinculados às Ordens de Serviço emitidas às Contratadas (peça 121, fls.2) . 
39. Destaca que o CTR nº 011/2020 e o CTR nº 007/2021 têm um prazo de vigência de 16 (dezesseis) meses, com um cronograma físico-financeiro de 12 (doze) meses, adentrando, portanto, mais de um exercício financeiro. E, do mesmo modo, o CTR 012/2020 tem um prazo de vigência de 22 (vinte e dois) meses, com um cronograma físico-financeiro de 18 (dezoito) meses. 
40. Desta forma repele a afirmação de que o orçamento previsto para as obras é insuficiente, assim como repele a afirmação de efeitos negativos provenientes de suposto atraso ou paralisação dos empreendimentos por falta de recursos, uma vez que as obras seguem em plena execução com observância do cronograma físico-financeiro respectivo e aporte orçamentário correspondente. 
41. Considera assim, diante do cenário dos valores já empenhados e a empenhar, bem como, da regularidade com que vem sendo executadas as obras, sem paralisações ocasionadas por qualquer interferência física ou institucional de outros órgãos responsáveis por serviços que circundam a via férrea, que não há risco orçamentário
Análise:
42. Uma vez que a existência dos recursos financeiros necessários para a execução das obras no corrente ano foi apresentada, a irregularidade de licitar sem dotação orçamentária deixou de ser grave. Desta maneira, propõe-se classificar o achado como Falhas e Impropriedade (F/I) .
CONCLUSÃO
43. Quanto ao achado de estudos de viabilidade com resultados desfavoráveis, foram apresentados novos estudos considerando a nova tarifa aprovada, com valor majorado. Quanto ao achado de obra sem licença ambiental, foram apresentadas as novas licenças expedidas. Quanto ao achado de julgamento irregular de recurso, foram acostados elementos de justificativa e de providências tomadas. E, por fim, quanto ao achado de dotação orçamentária insuficiente, foram demonstrados os pedidos de suplementação feitos e as novas dotações obtidas.
44. Destarte, fica caracterizada a ação da Administração, na forma da movimentação promovida pela CBTU, no âmbito central junto ao MDR, e no âmbito da superintendência de Natal junto aos demais órgãos locais. Esse comportamento vai ao encontro do esperado pela equipe de auditoria quando, no parágrafo 138 do relatório, afirmava que 'a equipe considera que o rito adotado pelo tribunal para o tratamento das irregularidades enquadradas como IGP é mais célere e objetivo, no tocante a seu saneamento, que o pugnado em caso de medida cautelar'.
45. Ou seja, a equipe considerava mais útil e célere o rito da IGP do que o da concessão de medida cautelar suspensiva, justamente porque aquele fomentaria a Administração a buscar, já nos elementos da manifestação sobre a classificação das irregularidades, os próprios fundamentos para o saneamento dos achados. Se a equipe não considerasse saneáveis os achados, não lhe restaria outra proposta a ser formulada que não a interrupção cautelar do empreendimento.
46. Portanto, à luz das providências tomadas na direção correta do saneamento das irregularidades apontadas nos quatro achados de auditoria, o tribunal pode agora se posicionar, de forma definitiva, sobre a classificação da gravidade desses achados.
47. Diante dos documentos trazidos à colação, que caracterizam tentativa da empresa em sanear os achados de auditoria apontados no relatório de fiscalização, propomos a reclassificação do achado III.1. Estudos de viabilidade técnica, econômico-financeira desfavoráveis e com parâmetros econômicos inadequados, de IGP para IGC (indício de irregularidade grave que não prejudique a continuidade) , na forma do art. 2º, VI, da Resolução TCU nº 280/2016, sendo os demais achados reclassificados como F/I (Falhas e Irregularidades) 
48. Inobstante isso, para apuração do mérito da presente fiscalização, consoante art. 22, caput, da Resolução TCU nº 280/2016, consideramos curial a realização da oitiva já pugnada no relatório de auditoria, no sentido do chamamento aos autos da CBTU e do MDR para que, de forma substancial e aprofundada, justifiquem e/ou corrijam as falhas ali apontadas (ocorrência de irregularidades graves que ensejem o controle corretivo de atos e contratos) para, no prazo de 15 (quinze) dias, manifestarem-se sobre fatos que possam resultar em decisão do Tribunal no sentido de desconstituir ato ou processo administrativo ou alterar contrato em seu desfavor, nos termos do art. 250, inciso V, do Regimento Interno.
49. Portanto, o presente processo está em condições de ser encaminhado pela unidade técnica, consoante o art. 17 da Resolução TCU nº 280/2016, para o gabinete do relator Ministro Aroldo Cedraz, para que se promova a classificação das irregularidades, na forma prevista no art.18 da mesma resolução.
PROPOSTA DE ENCAMINHAMENTO
50. Ante todo o exposto, submetem-se os autos à consideração superior, propondo:
a) alterar a classificação da gravidade do achado de auditoria da presente fiscalização III.1. Estudos de viabilidade técnica, econômico-financeira desfavoráveis e com parâmetros econômicos inadequados para IG-C (indício de irregularidade grave que não prejudique a continuidade) , na forma do art. 2º, VI, da Resolução TCU nº 280/2016 e dos demais achados para F/I;
b) realizar oitiva da CBTU e do MDR, com fulcro no art. 22, caput, da Resolução TCU nº 280/2016, para , de forma substancial e aprofundada, ante a ocorrência de irregularidades graves que ensejem o controle corretivo de atos e contratos, no prazo de 15 (quinze) dias, manifestarem-se sobre fatos que possam resultar em decisão do Tribunal no sentido de desconstituir ato ou processo administrativo ou alterar contrato em seu desfavor, nos termos do art. 250, inciso V, do Regimento Interno, notadamente referente às seguintes informações: 
b.1) Ministério do Desenvolvimento Regional (MDR) : (i) posicionamento ministerial sobre a sustentabilidade e adequação dos estudos de viabilidade técnica, econômica e ambiental dos empreendimentos, inclusive quanto à sua operação; (ii) posicionamento quanto à suficiência do crédito suplementar para conclusão das obras no prazo previsto; (iii) detalhamento das consequências de eventual suspensão ou cancelamento dos certames; (iv) possíveis medidas alternativas à suspensão ou ao cancelamento que possam ser adotadas e promovam o saneamento das irregularidades; 
b.2. Companhia Brasileira de Trens Urbanos (CBTU) : (i) estudos aprimorados de viabilidade da operação das novas linhas ou de alternativas ao custeio dos empreendimentos pelo ente concedente; (ii) justificativa da homologação da LEC 2/2020, em especial da aceitação de proposta formulada fora do ambiente eletrônico e da definição do valor do lance vencedor; (iii) justificativa pela escolha do pedido simplificado de licenciamento junto ao IDEMA e informação sobre o status atual do licenciamento ambiental da Linha Roxa; (iv) existência de alternativas ao custeio da operação desses investimentos diante da escassez de valores alocados no orçamento da companhia."
2.	Essa proposta contou com a anuência do escalão dirigente da SeinfraUrbana (peças 124 e 125) , tendo sido o processo encaminhado a meu Gabinete para apreciação, nos termos do art. 17 da Resolução-TCU 280, de 15/6/2016.
3.	Em despacho proferido no dia 10/9/2021 (peça 126) , acolhi o encaminhamento sugerido em pareceres uniformes pela unidade instrutiva e requeri a inclusão do presente feito na presente pauta de julgamento do dia 15/9/2021 para fins de cumprimento ao disposto no art. 18, § 1º, da aludida Resolução-TCU 280/2016.
4.	Eis o teor da mencionada decisão monocrática:
"Considerando que os esclarecimentos prestados pela Companhia Brasileira de Trens Urbanos (CBTU) e pelo Ministério do Desenvolvimento Regional (MDR) foram tidos pela Secretaria de Fiscalização de Infraestrutura Urbana (SeinfraUrbana) como suficientes para elidir, ainda que com ressalvas, os quatro achados de auditoria inicialmente apontados nesta fiscalização, todos classificados provisoriamente como proposta de Irregularidade Grave com Recomendação de Paralisação (pIGP) , a saber: (i) estudos de viabilidade técnica, econômico-financeira desfavoráveis e com parâmetros econômicos inadequados, (ii) obra licitada sem Licença Ambiental prévia, (iii) julgamento irregular de recursos interpostos durante a licitação e (iv) dotação orçamentária insuficiente para a contratação dos empreendimentos;
Considerando, ainda, que as falhas remanescentes justificam a reclassificação da primeira dessas quatro irregularidades para Irregularidade Grave com recomendação de Continuidade (IGC) e das demais para Falhas e Impropriedades (F/I) ;
Considerando, por fim, a conclusão da unidade instrutiva no sentido de que, inobstante essa reclassificação das irregularidades, a apuração do mérito da presente fiscalização deve ser precedida da oitiva da CBTU e do MDR, já pugnada no relatório de auditoria, acerca de falhas ali apontadas;
Decido, com amparo nos arts. 2º, incisos VI e VII, 18 e 22, caput, da Resolução-TCU 280, de 15/6/2016:
a) alterar para Irregularidade Grave com recomendação de Continuidade a classificação do achado de auditoria da presente fiscalização identificado como "III.1. Estudos de viabilidade técnica, econômico-financeira desfavoráveis e com parâmetros econômicos inadequados", reclassificando os demais achados para Falhas e Impropriedades;
b) realizar oitiva do Ministério do Desenvolvimento Regional e da Companhia Brasileira de Trens Urbanos, com fulcro no art. 22, caput, da Resolução-TCU 280/2016, para, de forma substancial e aprofundada, ante a ocorrência de irregularidades graves que ensejem o controle corretivo de atos e contratos, manifestarem-se no prazo de 15 (quinze) dias sobre fatos que possam resultar em decisão do Tribunal no sentido de desconstituir ato ou processo administrativo ou alterar contrato em seu desfavor, nos termos do art. 250, inciso V, do Regimento Interno, notadamente referente às seguintes informações: 
b.1) MDR: (i) posicionamento ministerial sobre a sustentabilidade e adequação dos estudos de viabilidade técnica, econômica e ambiental dos empreendimentos, inclusive quanto à sua operação, (ii) posicionamento quanto à suficiência do crédito suplementar para conclusão das obras no prazo previsto, (iii) detalhamento das consequências de eventual suspensão ou cancelamento dos certames e (iv) possíveis medidas alternativas à suspensão ou ao cancelamento que possam ser adotadas com vistas ao saneamento das irregularidades; 
b.2. CBTU: (i) estudos aprimorados de viabilidade da operação das novas linhas ou de alternativas ao custeio dos empreendimentos pelo ente concedente, (ii) justificativa da homologação da LEC 2/2020, em especial da aceitação de proposta formulada fora do ambiente eletrônico e da definição do valor do lance vencedor, (iii) justificativa pela escolha do pedido simplificado de licenciamento junto ao Instituto de Desenvolvimento Sustentável e Meio Ambiente do Rio Grande do Norte (Idema) e informação sobre o status atual do licenciamento ambiental da Linha Roxa e (iv) existência de alternativas ao custeio da operação desses investimentos diante da escassez de valores alocados no orçamento da companhia.
Encaminhem-se os autos à SeinfraUrbana para que faça cumprir a presente decisão."
	É o relatório.

não há.

Não atuou.

RELATÓRIO DE AUDITORIA. FISCOBRAS 2021. CBTU. PROJETO DE IMPLANTAÇÃO DOS INVESTIMENTOS REALIZADOS NA REGIÃO METROPOLITANA DE NATAL - LINHA BRANCA TRECHOS 1, 2 E 3 E LINHA ROXA TRECHO 1. ACHADOS DE AUDITORIA CLASSIFICADOS PROVISORIAMENTE COMO PROPOSTA DE IRREGULARIDADE GRAVE COM RECOMENDAÇÃO DE PARALISAÇÃO. ESCLARECIMENTOS E DOCUMENTAÇÃO TRAZIDOS AO PROCESSO EM SEDE DE MANIFESTAÇÃO PRELIMINAR SUFICIENTES PARA ELIDIR, AINDA QUE EM PARTE, AS IRREGULARIDADES INICIALMENTE APONTADAS NOS AUTOS. RECLASSIFICAÇÃO DOS ACHADOS DE AUDITORIA MEDIANTE DECISÃO MONOCRÁTICA DO RELATOR. REFERENDO DO PLENÁRIO. OITIVA DAS UNIDADES JURISDICIONADAS.

RELATÓRIO DE AUDITORIA (RA)

Secretaria de Fiscalização de Infraestrutura Urbana (SeinfraUrbana).

Cuidam os autos de fiscalização realizada pela Secretaria de Fiscalização de Infraestrutura Urbana (SeinfraUrbana) , no âmbito do Fiscobras 2021, com o objetivo de atuar preventivamente na análise do projeto de implantação dos investimentos realizados pela Companhia Brasileira de Trens Urbanos (CBTU) por meio da Superintendência de Trens Urbanos de Natal/STU-NAT, na região metropolitana de Natal - Linha Branca Trechos 1, 2 e 3 e Linha Roxa Trecho 1.
2. 	O relatório de auditoria (peça 104) consignou quatro achados de auditoria, todos classificados provisoriamente como proposta de Irregularidade Grave com Recomendação de Paralisação (pIGP) , a saber:
	(i) estudos de viabilidade técnica, econômico-financeira desfavoráveis e com parâmetros econômicos inadequados;
	(ii) obra licitada sem Licença Ambiental prévia;
	(iii) julgamento irregular de recursos interpostos durante a licitação; e
	(iv) dotação orçamentária insuficiente para a contratação dos empreendimentos.
3.	Ao analisar os esclarecimentos e a documentação trazidos ao processo pela CBTU e pelo MDR em sede de manifestação preliminar dos gestores, a SeinfraUrbana concluiu que não mais subsistem razões para que se mantenha a classificação inicialmente proposta em relação aos sobreditos achados de auditoria, inobstante ainda se justifique a realização de oitiva dessas duas unidades jurisdicionadas para que se pronunciem sobre algumas irregularidades consignadas no relatório de auditoria (peça 104) que não restaram integralmente elididas nos autos.
4.	Nos termos do despacho de peça 126, exarado em 10/9/2021 e transcrito no Relatório precedente, acolhi as medidas alvitradas nos presentes autos pela SeinfraUrbana e determinei, nos exatos termos sugeridos pela unidade técnica, a reclassificação dos quatro achados de auditoria acima listados, reclassificando o primeiro deles para Irregularidade Grave com recomendação de Continuidade (IGC) e os demais para Falhas e Impropriedades (F/I) .
5.	Diante disso, em observância ao art. 18, § 1º, da Resolução-TCU 280/2016, submeto a este Plenário, para referendo, a aludida decisão monocrática.
	Ante o exposto, VOTO por que seja adotado o Acórdão que ora submeto à apreciação deste Colegiado.
TCU, Sala das Sessões, em 15 de setembro de 2021.
AROLDO CEDRAZ 
Relator